臺灣高等法院刑事判決　　　　　　　　　　　　　　九十年度上易字第四三九號
　　上　訴　人
　　　　即
　　自　訴　人　甲○○
　　自訴代理人　戊○○
　　　　　　　　丁○○
　　　　　　　　丙○○
　　被　　　告　吳幀彥
　　　　（原名：乙○○）
右上訴人因自訴被告詐欺案件，不服臺灣桃園地方法院八十九年度自字第四號，中華
民國九十年十月三十一日第一審判決（併辦案號：臺灣桃園地方法院檢察署八十九年
度偵字第三四七四號）提起上訴，本院判決如左：
    主  文
上訴駁回。
    理  由
一、自訴意旨略以：被告吳幀彥（原名乙○○，下同）於民國（下同）八十八年三月
    間，以共同投資購買鶯歌鎮○○段大湖小段四六三之十五地號等筆土地（下稱系
    爭土地）為由，向自訴人甲○○詐取新台幣（下同）三千萬元，自訴人不疑有詐
    ，乃分於八十八年三月十六、十七、十八日前後三日各匯款五百萬元、一千五百
    萬元及一千萬元予被告，為此被告簽交自訴人八十八年三月十八日認證書乙紙，
    自訴人發現被告詐欺之實情以後，被告除歸還一千一百八十萬元外，就其餘部分
    ，則任催不還，因認被告涉犯刑法第三百三十九條第一項之詐欺取財罪嫌云云。
二、按犯罪事實應依證據認定之，無證據不得推定其犯罪事實；又不能證明被告犯罪
    者，應諭知無罪之判決，刑事訴訟法第一百五十四條、第三百零一條第一項分別
    定有明文。而認定不利於被告之事實，須依積極證據，苟積極證據不足為不利於
    被告事實之認定時，即應為有利於被告之認定，更不必有何有利之證據，最高法
    院三十年度上字第八一六號著有判例足供參照。次按刑法第三百三十九條第一項
    詐欺取財罪之成立，以意圖為自己或第三人不法所有，以詐術使人將本人或第三
    人之物交付為要件，如行為人無為自己或第三人不法所有之意圖，或其所用方法
    不能認為詐術，亦不致使人陷於錯誤，即不構成該罪。況以刑法上詐欺罪之立法
    意旨，係以禁止於經濟行為中使用不當之方法得利為規範目的，而經濟行為亦因
    其行為本質及類型，而於交易領域中有其特有之行為特性，法律原則上固應保障
    交易主觀上之秩序，惟於具體案例中，亦應顧及行為人於交易之初交易雙方為交
    易行為時，是否有具體情事，足認其違背正當之經濟秩序，而應予以制裁。否則
    ，經濟行為本身原寓有不同程度之不確定性或交易風險，交易雙方本應自行估量
    其主、客觀情事及搜集相關資訊（個人財力資格、信用、資金能力，及交易內容
    之投資報酬率、資金風險等等因素），以作為其判斷之參考，故除具上開違反詐
    欺罪之具體情事外，非謂當事人之一方有無法依約履行之情形，即應成立詐欺罪
    ，否則刑事詐欺責任與民事債務不履行責任將失其分際，合先敘明。
三、本件自訴人認被告涉犯刑法第三百三十九條第一項詐欺取財罪嫌，無非以卷附認
    證書、系爭土地登記謄本影本，及參以系爭土地迄今仍為第三人所有、被告就自
    訴人上開投資金額之一千八百二十萬元部分任催不還等情，為其主要論據。而訊
    之被告吳幀彥固坦承曾邀集自訴人參與投資不動產，並自自訴人處取得資金共三
    千萬元之事實，惟堅決否認有詐欺取財之犯行，並辯稱：己○○八十八年一月就
    簽好系爭土地合約，找渠投資，渠也找鑑價公司對此個案詳細評估，認為這個案
    子可行，根據渠之專業也認系爭土地辦市地重劃，確實可省八千萬的稅費，所以
    才邀自訴人甲○○投資，含自訴人部分渠總共匯五千多萬元給己○○，因渠後來
    跟他要回一部份錢，所以為四千三百萬元。因己○○承諾渠三個月可以得到貸款
    ，一年內所有的本金跟利潤可以給渠，己○○跟渠協議後，渠再找自訴人投資，
    渠是以條件承諾自訴人。後來沒有兌現，係因己○○沒有資金的緣故，所有計劃
    延宕。渠在有能力時，就先還自訴人一千多萬元，現在房子已經在蓋了，所以投
    資下去，資金無法全部退回。後來渠的權利由洪添丁處理，幫渠把錢要回來，並
    沒有轉給他，然己○○開的票都沒有兌現等語。
四、經查：
    (一)被告吳幀彥於八十八年三月間，以共同投資購買系爭土地，邀自訴人甲○○出
      資三千萬元，並承諾於三個月後即八十八年六月二十日撥回投資款三千萬元，
      另於六個月後即同年九月二十日撥付投資利潤一千萬元，嗣到期未依約履行，
      迄今僅償付投資款一千一百八十萬元之事實，業據自訴人甲○○指述篡詳，亦
      為被告所是認，並有投資認證書乙紙（見原審卷，第二頁）附卷可稽，堪認係
      屬真實。自訴人甲○○雖指被告有藉此投資詐取財物之犯行，然此據被告所堅
      決否認，並辯稱：己○○八十八年一月就簽好系爭土地合約，找渠投資，渠也
      找鑑價公司對此個案詳細評估，認為這個案子可行，根據渠之專業也認系爭土
      地辦市地重劃，確實可省八千萬的稅費，所以才邀自訴人甲○○投資，含自訴
      人部分渠總共匯五千多萬元給己○○，因渠後來跟他要回一部份錢，所以為四
      千三百萬元。又因己○○承諾渠三個月可以得到貸款，一年內所有的本金跟利
      潤可以給渠，己○○跟渠協議後，渠再找自訴人投資，渠是以條件承諾自訴人
      。後來沒有兌現，係因己○○沒有資金的緣故，所有計劃延宕等語（見本院九
      十一年一月十八日訊問筆錄，第六頁；九十一年一月三十日審判筆錄，第三、
      四頁），而核與證人己○○於原審訊問中證稱：渠與被告合作投資鶯歌鎮○○
      段大湖小段四六三之十五地號等筆土地，原約定投資金額六千多萬元，後來在
      結算時，被告只交給渠四千三百萬元左右；渠後來得知被告匯之錢係別人匯的
      ；但現工程因有困難暫停中等語（見原審卷，第一六五頁正、背面）大致相符
      ，復有證人己○○與系爭土地地主於八十八年一月十七日所簽訂之不動產買賣
      契約書、被告與證人己○○等人所簽訂之「鶯桃路案投資方式」合議書（見原
      審卷，第一四八頁、第一四九至一五三頁）、被告提出之投資款項明細表、中
      央信託局匯出匯款回條聯四紙及中央信託局桃園分局支票六紙（見本院卷）在
      卷為佐，足證被告確有投資系爭土地，並將自訴人所交付投資之款項三千萬元
      ，依被告與證人己○○等人之合議書約定交付予證人己○○，而後系爭土地之
      合作投資則因故暫停無法如期進行等事實無訛。嗣因，自訴人無法按預定計劃
      回收投資款及利潤，係肇因於證人己○○施作投資計劃時遭遇困難所致，並非
      可歸責於被告；而本院查核全卷，亦無被告有虛構投資系爭土地或將自訴人投
      資款另挪作他用，使己獲取不法款項或利益之具體事證，實難推認被告於邀集
      投資之初，即有不法所有之意圖。另衡諸投資土地此經濟行為本身原寓有一定
      程度之不確定性及風險，投資雙方本應自行估量其主、客觀情事及搜集相關資
      訊，以作為其判斷之參考，況依自訴人與被告間之投資約定（見前開投資認證
      書），自訴人於投資後半年，除於前三個月後得回收本金三千萬元外，尚可得
      一千萬元之利潤，乃為高獲利之投資型態，則此投資案是否屬高風險，自訴人
      於投資當時更應有所評估了解，並為盈、虧之預測。基此，尚不得因系爭土地
      投資未如預期獲利或甚有虧損，遽謂被告有詐欺之犯行。
    (二)關於自訴人究何以投資巨額款項於系爭土地之原因，訊之自訴人甲○○於原審
      訊問中供稱：「（是否知悉被告任何業？）我認識他嬸嬸，他嬸嬸說他在做市
      地重劃，他是桃園縣議會的主任秘書，但我並不知道他之前是否有投資土地的
      經驗，只是當時他有帶我去看土地說他土地已買好了，就缺我這參仟萬的金額
      ，他說土地準備蓋房子，至於他跟何人合作，實際投資之投資案的具體情形，
      我也不知道，當時他也沒有提供所有權的證明文件給我看，但他嬸嬸叔叔住我
      家隔壁，人很老實，所以我想應該沒問題，且我想是投資土地，我對投資土地
      也很有興趣，之前我與他並沒有金錢往來；（為何投資參仟萬？）他嬸嬸都說
      他很厲害，我相信他嬸嬸才投資的等語明確（見原審卷，第一一四頁、第一一
      五頁），可徵自訴人於八十八年三月間，願受被告邀約參與系爭土地之投資，
      實係基於其對被告嬸嬸之信任所致。自訴代理人雖於本院訊問時改陳稱：自訴
      人會投資，是因為被告吳幀彥種種說辭，自訴人說因為相信他的嬸嬸，只是加
      強自訴人更相信被告而已，主要還是因為被告游說，自訴人才會投資云云（見
      九十一年一月四日訊問筆錄，第七頁），然衡酌自訴人與被告並非熟識，卻僅
      在被告口述投資標的、方式及利潤等，而尚未釋明該投資案之具體情形，並提
      呈相關系爭土地資料或權利擔保前，遽以巨額款項投資等情觀之，若非前述相
      信被告嬸嬸之故，自訴人焉可能憑以不熟識被告之單面說辭，逕予巨額款項投
      資？是自訴代理人所稱，顯與事理有悖，不足採信。再者，自訴人雖於法院審
      理時一再指稱被告以不實之說辭詐騙其投資，惟始終未能舉以具體證據（即人
      證、物證）明之，則在被告堅決否認有詐欺犯行下，自難遽為被告不利之認定
      。至卷附之認證書乙紙，僅能證明自訴人確有給付被告三千萬元，參與被告投
      資系爭土地及約定給付投資利潤之事實，且此約投資利潤較之證人己○○應允
      給予被告投入資金之％利潤（見「鶯桃路案投資方式」合議書）為低，自非
      被告履約時能力所未逮，乃無從據之認定被告詐欺之犯行甚明。另參以被告於
      投資發生問題後，尚歸還自訴人一千一百八十萬元，此經自訴人陳稱在卷（見
      卷附自訴人所提刑事自訴狀），益徵被告應無惡意詐欺之故意，否則要無於投
      資失利後仍返還自訴人上開款項之可能。
    (三)又自訴人雖指述：依證人己○○所證述之內容（見原審卷，第一六五頁正、背
      面），被告事後將系爭土地投資案之權利義務轉讓予洪添丁，顯然詐欺自訴人
      云云，然此亦據被告所否認，並陳稱：後來渠的權利由洪添丁處理，幫渠把錢
      要回來，並沒有轉給他等語，則被告與案外人洪添丁間究屬何項法律關係，乃
      屬另一問題，易言之，被告於收受上開自訴人所交付之投資款項後，既依約投
      資於系爭土地，實難謂有何詐騙自訴人之情，已如前述，至於被告事後處分其
      與證人己○○間關於系爭土地投資案權利義務之行為，是否因之侵害自訴人所
      有之權利，而另涉其他相關責任，亦非屬本件所得予以審酌之範圍，是要難據
      為被告不利認定之基礎。
五、綜上所述，被告前揭辯詞，洵非無據。從而，被告雖因故未能遵期返還上開投資
    金額及給付投資利潤，亦僅係單純民事上債務不履行之問題，究難認其有何施用
    詐術之行為，更遑論有使自訴人陷於錯誤之情形發生，核與刑法詐欺取財構成要
    件，自屬有間，尚難遽依該條項之罪名相繩。此外，本院復查無其他積極證據足
    證被告犯罪，原審據之為被告無罪之判決，經核認事用法，均無違誤。自訴人上
    訴意旨疏未考量所舉事證之證明力，仍執陳詞爭執原審論證之取捨，指摘原判決
    不當，為無理由，應予駁回。
六、臺灣桃園地方法院檢察署檢察官移送併案意旨略以：被告吳幀彥明知經濟情況，
    竟意圖為自己不法之所有，於八十八年九月間，以告訴人郭進源與其合建土地而
    須交付保證金為由，向告訴人詐騙三百萬元之保證金，惟事後並未提供土地來進
    行合建，且避不見面，簽發予告訴人之票據亦未獲兌現，涉犯刑法詐欺取財罪嫌
    （八十九年度偵字第六三三六號），與上開自訴部分有連續犯裁判上一罪之關係
    ，聲請併案審理云云。惟查，本案既經本院以不能證明被告犯罪，而維持原審諭
    知無罪之判決，駁回自訴人之上訴，自無從與其他案件成立裁判上一罪關係而予
    併辦之餘地，上開請求併辦部分非本院所得審酌，爰就此部份事實檢還原檢察官
    續行偵辦，附此敘明。
據上論斷，應依刑事訴訟法第三百六十八條，判決如主文。
中    華    民    國    九十一    年       二      月       二十       日
                              臺灣高等法院刑事第十庭
                                  審判長法  官  溫  耀  源
                                        法  官  林  銓  正
                                        法  官  黃  金  富
右正本證明與原本無異。
不得上訴。
                                        書記官  江  采  廷
中    華    民    國    九十一    年        二      月       二十       日
